臺灣臺中地方法院民事判決
110年度訴字第1398號
原      告  徐慧萍  

訴訟代理人  劉憲璋律師
複  代理人  賴書貞律師
被      告  黃清義  

訴訟代理人  許哲嘉律師
複  代理人  吳志浩律師
訴訟代理人  葉耀中律師
複  代理人  王志成律師
上列當事人間請求所有權移轉登記事件，本院於民國111年9月13
日言詞辯論終結，判決如下：
    主    文
被告應將如附表一所示不動產之所有權移轉登記予原告。
訴訟費用由被告負擔。
    事實及理由
一、原告起訴主張：原告於民國98年間開始擔任被告之看護，並
    與被告同住在門牌號碼：臺中市○○區○○○○路000號3 樓之12
    房屋內。被告因感念原告照料其生活起居多年之辛勞，遂表
    示願將其名下如附表一所示之不動產（下稱系爭不動產）贈
    與原告，惟兩造間並非親屬關係，原告擔憂將來遭人質疑，
    經再三向被告確認其意願後，兩造遂於110年2月9日合意訂
    立贈與契約（見中簡卷第33至35頁），並於同日辦理契約公
    證（見中簡卷第29至31頁）。嗣兩造著手辦理系爭不動產所
    有權移轉登記之期間，被告旋遭其子女帶離原住處並阻止被
    告續辦系爭不動產所有權移轉，為此依系爭不動產贈與契約
    第1條、民法第406條規定請求被告移轉登記系爭不動產所有
    權予原告。並聲明：被告應將如附表一所載之不動產所有權
    移轉予原告。
二、對被告抗辯之陳述：
　㈠被告所有坐落臺中市○○區○○○段000地號土地上之建物有二戶
    ，故被告之883地號土地所有權狀登載之權利範圍係包括門
    牌號碼臺中市○○區○○○○路000號3樓之13及臺中市○○區○○○○路
    000 號3樓之12（下稱系爭3樓之12建物）二戶建物之合計。
    又兩造簽立系爭不動產贈與契約目的是要將門牌號碼臺中市
    ○○區○○○○路000號3樓之12之房地贈與給原告，並欲在該房地
    終老，故贈與標的已經特定，而依該建物面積比例計算，即
    可計算出該建物之基地權利範圍為10000分之562，並無被告
    所稱無法確定之情形。退步言之，縱認系爭不動產贈與契約
    所載土地權利範圍（100000分之1258）超出系爭3樓之12建
    物之土地權利範圍（10000分之562），惟依民法第111條規
    定，也只有該超出部分因違反公寓大廈管理條例第4條第2項
    規定而無效外，其餘部分（即系爭3樓之12建物之土地權利
    範圍10000分之562）則仍屬有效。
　㈡系爭不動產贈與確實係出於被告自由意思將系爭不動產贈與
    給原告，且系爭不動產贈與契約之公證過程，公證人有再三
    向被告詢問，確認兩造就贈與契約之意思表示合致，此有公
    證書、公證人提出之110年2月19日公證錄影光碟及110年2月
    19日公證過程之錄音錄影譯文在卷可證。其次，被告委請許
    哲嘉律師所發存證信函陳稱：「茲因上開贈與與本人原意有
    違」云云，亦未指出被告有遭脅迫情事，可見被告嗣後抗辯
    受到脅迫云云，顯係事後推卸之詞，非屬事實。至於前揭來
    函所稱「與本人原意有違」究竟是指通謀虛偽意思表示、抑
    或意思表示錯誤或受詐欺，被告就此也未說明清楚，故該存
    證信函並不足以證明被告已合法撤銷其贈與之意思表示。
　㈢再者，兩造於110年2月9日辦理系爭不動產贈與契約公證，公
    證人核對兩造所提出之身分證件及土地暨建物謄本，確認身
    分與贈與契約之約定内容尚屬相符，且兩造就贈與契約之内
    容意思合致，並無明顯違背法令之情事，且經公證人詢問當
    事人契約之真意，並告以贈與契約經公證後，除法令或契約
    另有規定者外，不得撤銷其贈與，但仍應向主管登記機關登
    記，始生物權效力。以上過程有公證書及公證錄影光碟及譯
    文可證。至被告辯稱於109年已有公證遺囑，要將系爭3樓之
    12建物贈與給孫女黃心姷等語，然按民法規定遺囑人得隨時
    撤回遺囑全部或一部，撤回之方法：一為明示撤回（民法第
    1219條），一為法定撤回（民法第1220條以下），遺囑原在
    尊重遺囑人之遺志，自應以其最後決定之意思為準，且做成
    遺囑之時與遺囑人死亡遺囑發生效力之時，往往相隔甚久，
    期間情事不免有所變更，若不許變更遺囑内容，顯與遺囑制
    度本旨不合，更何況依照法理，尚未發生效力以前之意思表
    示，無論何人均不受拘束，遺囑人自可予以撤回。故本件被
    告將系爭不動產贈與給原告之行為，實為撤回遺囑中贈與給
    孫女黃心姷之意思表示，故公證人公證内容自屬合法有效。
　㈣系爭不動產贈與契約辦理公證過程，並未違反公證法第71條
    規定，已如前述，系爭不動產贈與契約既已經過公證，依民
    法第408條第2項規定，被告自不得撤銷。
　㈤依系爭不動產贈與契約第5條之約定，可知原告原則上要照顧
    被告至終老，倘被告子女要將被告送至安養或醫療機構照護
    ，原告無權阻止，此時原告之照顧義務即告終止。而原告確
    實有持續照顧被告之事實，且實係被告之子女在110年3月間
    突將被告帶走安置，原告就算有意願照顧，亦不可能實現，
    今被告辯稱原告有詐欺被告，實屬無稽。又被告於110年1月
    20日甫從中國醫藥大學附設醫院出院，當時身體甚為虛弱，
    原告並非專業護理人員，僅憑一人體力及能力實無法負荷照
    顧之重責，方會以通訊軟體LINE向被告媳婦黃美惠表示將被
    告送安養病房，然此僅是針對被告出院當時之身體狀況所為
    之建議。實際上被告仍在原告細心照料之下，身體逐漸康復
    ，被告仍與原告同住，由原告照顧，直到被告之子女將被告
    帶走為止，故原告並無欺騙被告，也沒有違反照顧約定。又
    查，系爭不動產贈與契約係於110年2月9日作成，被告遲至1
    11年3月8日才主張受詐欺要撤銷意思表示，顯然已逾民法第
    93條規定之一年之除斥期間，依法被告已不得再為撤銷該意
    思表示。
　㈥所謂附有負擔之贈與，係指贈與契約附有約款，使受贈人負
    擔應為一定給付之債務者而言，然依系爭不動產贈與契約第
    5條、第6條，條文使用「得」、「或」等用語，可證兩造間
    對於原告是否要貸款照顧被告或被告是否能在現住地終老，
    本來就已預見具有不確定性，該約定經公證人再三向被告確
    認無誤後，才辦理公證，被告自應受該約定内容拘束。故本
    件「得貸款照顧被告至終老」、「在現住地終老」等事項既
    有不確定性，自難認為系爭不動產贈與係附有負擔之贈與。
    又民法第412條第1項規定係針對贈與人已為給付而受贈與人
    不履行其負擔時之情形方有適用（最高法院32年上字第2575
    號判決意旨參照），然而本件被告迄今仍未履行其給付義務
    ，核與上開規定之要件不合，顯無該條規定之適用，再者，
    原告係因被告子女突將被告帶走安置，才無法繼續照顧被告
    ，原告並無可歸責之情事，故被告據以主張原告不履行負擔
    而要撤銷贈與云云，實無理由。　　
三、被告則以：
　㈠系爭不動產贈與契約所載土地部分權利範圍為100000分之125
    8，但並非臺中市○○區○○○段0000○0000○號建物之基地權利範
    圍，故系爭不動產贈與契約之基地權利範圍無從確定，而無
    法據以移轉，且兩造未就土地部分欲贈與之範圍達成合意，
    故系爭不動產贈與契約有關移轉基地之部分因無法確定，而
    屬無效；又公寓大廈之專有部分不得與其基地所有權分離而
    為讓與，故該移轉土地之法律行為因無法確定而歸於無效，
    剩餘移轉建物之專有、共用部分所有權之法律行為亦屬無效
    。
　㈡被告係受原告脅迫，始簽署系爭不動產贈與契約：
　　⒈依系爭不動產贈與契約之約定，原告對被告有契約上照顧
      義務，原告卻以「如不將系爭房地贈與原告，即不繼續照
      顧被告」欲違背照顧義務遺棄被告之不法危害言語，威脅
      插著鼻胃管，已無自主行動能力之被告，且倘原告離開系
      爭房屋而不繼續照顧被告，將令被告之生命、身體受立即
      之危險，而被告斯時因身體虛弱已無自主行動能力，且受
      原告長年照顧，而對原告產生心理上之高度依賴，是在原
      告持續脅迫下，被告因此心生恐懼，被迫簽署系爭不動產
      贈與契約，至於系爭不動產贈與契約所載被告感念原告長
      年之照顧，且認為沒有必要將系爭房屋、土地留給兒女，
      而贈與系爭房地與原告等語，顯非被告之真意。本件被告
      實係在原告之持續脅迫下，因此心生恐怖，被迫簽署系爭
      不動產贈與契約，是被告自得依民法第92條第1項撤銷贈
      與之意思表示。
　　⒉被告之雙證件、印鑑章均由被告之兒子保管，被告根本無
      法提出，而原告於110年2月8日偕同被告前往戶政事務所
      補辦被告之身分證，並於同年2月23日偕同被告前往戶政
      事務所申請變更印鑑章，並將印鑑章交給代書，委由代書
      辦理補發系爭不動產所有權狀等節，均為原告所不否認，
      上開重要文件之補辦非同小可，衡情原告發現上開重要文
      件不在被告身邊，應先向被告之家屬詢問，殊無可能在未
      徵詢被告家屬的情況下，自行逕認上開重要文件遺失即攜
      同被告補辦，且事後亦未告知被告家屬，上情實與常理有
      違，足證原告確係脅迫被告贈與系爭不動產，因不欲使被
      告家屬察覺，而對被告家屬刻意隱瞞。亦即，若非原告脅
      迫被告贈與系爭不動產，原告豈需刻意隱瞞上情不讓被告
      子女知悉，偷偷推著被告到戶政機關、地政機關辦理雙證
      件、土地所有權狀、印鑑證明等等辦理過戶所需文件之遺
      失補發。被告從頭到尾均由原告推著輪椅移動，又受制於
      原告之長期脅迫，實無從抵抗，故被告自得依民法第92條
      規定主張撤銷受脅迫之贈與意思表示。
　㈢被告於109年2月19日以立遺囑方式，已將系爭房屋、土地遺
    贈予其孫女即訴外人黃心姷，並經魏淇芸公證人認證其遺囑
    （見本院卷第39頁），足見該公證人知悉上開情節，然兩造
    於110年2月9日至公證人魏淇芸事務所，向公證人為與上開
    遺囑相牴觸之贈與契約，公證人明知被告先前已將系爭房屋
    、土地以遺囑贈與給孫女，其自應依公證法第71條規定向被
    告充分說明系爭不動產贈與契約與上開遺贈相牴觸時將發生
    之法律效果，並確認該法律效果是否符合被告之真意，惟如
    原證5錄影錄音譯文（見本院卷第153至167頁）所示，公證
    人斯時並未向被告說明如改將系爭房屋、土地贈與給原告，
    將產生視為撤回上開遺贈之法律效果，亦未向被告詢問該視
    為撤回上開遺贈之法律效果是否符合被告之真意，從而，公
    證人並未事前向被告說明該公證將產生之法律效果，亦未確
    認該法律效果是否符合被告真意，則系爭公證實已違反公證
    法第71條，應屬無效。
　㈣系爭不動產贈與契約之公證，應屬無效，業如前述，且被告
    尚未移轉系爭房屋、土地之所有權，是被告自得依民法第40
    8條第1項撤銷系爭不動產贈與契約，而毋庸移轉系爭房屋、
    土地所有權。
　㈤本件縱認被告意思自由未遭受脅迫，然被告仍主張係受「詐 
    欺」始為贈與之意思表示：
　　⒈由被告媳婦於110年1月20日與原告間之LINE對話紀錄内容
      ，可知原告早於系爭不動產贈與契約成立前，即無意願讓
      被告可住在系爭房地終老或以系爭房地所貸出款項金錢照
      顧被告終老之意思，卻仍以積極的欺罔作為，而致被告陷
      於錯誤，進而為贈與的意思表示。
　　⒉又系爭不動產贈與契約固係於110年2月9日作成，然作成契
      約當時被告並未知悉原告早有不將系爭房地供居住，及以
      系爭房地貸款所得款項照顧被告終老之意思，而係經被告
      媳婦提出LINE對話紀錄内容後才輾轉知悉，自無除斥期間
      經過之問題。
　　⒊原告雖稱係被告家人突然於110年3月間將被告帶走安置，
      原告就算有意願照顧亦不可能實現云云，然原告早於簽立
      系爭不動產贈與契約前即表達不願照顧之意思，斯時並無
      帶走安置問題，顯係原告表露其真實心意且未讓被告本人
      查悉，已構成消極隱匿不予告知而致使被告後續簽約做出
      錯誤決定；又被告家屬雖於110年3月間帶走被告，此係因
      察覺原告竟係多次私下推著被告到處謊稱遺失補辦文件所
      致，被告家屬擔心被告遭脅持始帶走被告，與原告不願履
      行照顧乙節實屬二事，原告將之混為一談，應不足採。
　　⒋綜上，被告依民法第92條第1項本文規定，以受詐欺為由 
      以民事答辯三狀繕本送達為撤銷贈與之意思表示，自為有
      理由。
  ㈥末查，依系爭不動產贈與契約第5條及第6條約定。可知系爭
    房地贈與之目的，仍希望能讓被告居住在系爭房地終老，且
    以系爭房地所貸出的款項應用以照顧被告至終老，是系爭不
    動產贈與契約成立時，即係附有原告應履行前述義務之約款
    ，核其性質，應屬附負擔之贈與。但今依前述LINE對話紀錄
    可知，原告早不願履行前述之負擔，則被告主張基於原告自
    始未願履行系爭贈與契約之負擔，故本件應得類推適用民法
    第412條第1項，並依第419條第1項之規定，以民事答辯三狀
    送達為撤銷上開贈與之意思表示，即屬有據。並聲明：駁回
    原告之訴。
四、本件兩造間不爭執之事項：
  ㈠109年2月19日在魏淇芸公證人見證下，被告簽署代筆遺囑，
    將系爭房屋、土地於贈與予孫女黃心姷。
　㈡原告於98年間開始為被告之看護並與被告同住在台中市○○區○
    ○○○路000號3樓之12房屋內（即系爭房地）。
　㈢被告目前高齡85歲，109年底才因粟粒型結核病於中國醫藥學
    院附設醫院住院，至110年1月16日才出院，狀況虛弱，醫囑
    應長期依靠他人照顧，生活無法自理。
  ㈣兩造於110年2月9日至臺灣臺中地方法院所屬民間公證人魏淇
    芸事務所辦理系爭不動產贈與契約之公證。
五、本件兩造間爭執之所在厥為：
  ㈠系爭不動產贈與契約第七條土地部分權利範圍載明10000分之
    1258，並非系爭房屋之基地，故系爭不動產贈與契約是否因
    移轉標的違反公寓大廈管條例第4條第2項、法律行為之標的
    無法確定，而歸於無效？
　㈡被告是否受原告脅迫，始簽署系爭不動產贈與契約，而得撤
    銷贈與之意思表示？
　㈢系爭不動產贈與契約之公證是否因違反公證法第71條而屬無
    效？　
　㈣承上，若系爭不動產贈與契約之公證無效，則被告依民法第4
    08條第1項撤銷贈與，有無理由？
　㈤被告得否依民法第92條規定因被「詐欺」而為簽立系爭不動
    產贈與契約，主張撤銷其贈與之意思表示？　　　
　㈥被告是否得類推適用民法第412條第1項規定，請求撤銷贈與
    契約？
六、本院得心證之理由：
　㈠原告主張其於98年間開始擔任被告之看護，並與被告同住在
    系爭3樓之12房屋內，被告因感念原告照料其生活起居多年
    之辛勞，表示願將其名下如附表一所示之不動產贈與原告，
    兩造旋於110年2月9日合意訂立不動產贈與契約（見中簡卷
    第33至35頁），並於同日辦理系爭不動產贈與契約之公證（
    見中簡卷第29至31頁）等情，並提出系爭不動產登記第一類
    謄本、贈與契約及公證書、土地暨建物移轉登記申請書等件
    為憑，被告就前開書證之形式上真正亦不爭執（見本院卷第
    73頁），而堪信為真實。惟被告以前開贈與契約所載土地部
    分標的不明確且違反公寓大廈條例第4條第2項規定而無效，
    及被告係受原告脅迫、詐欺而簽立前開贈與契約，自得依民
    法第92條規定撤銷之，及公證人違反公證法第71條規定，應
    屬無效，則被告得依民法第408條第1項規定撤銷其贈與，及
    類推適用民法第412條第1項規定撤銷其贈與為由置辯，是兩
    造爭執所在厥為上開被告之抗辯是否有理由。
　㈡按專有部分不得與其所屬建築物共用部分之應有部分及其基
    地所有權或地上權之應有部分分離而為移轉或設定負擔。公
    寓大廈管理條例第4條第2項固有明定。惟查，被告所有坐落
    臺中市○○區○○○段000地號土地上之建物有二戶（即系爭3樓
    之12建物及系爭3樓之13建物），故被告之883地號土地所有
    權狀登載之權利範圍為該二戶建物之合計。又兩造簽立系爭
    不動產贈與契約目的僅係要將系爭3樓之12之房地贈與給原
    告，可見該贈與標的業已特定，依據該二戶建物面積比例計
    算，即可計算出系爭3樓之12之房屋之基地權利範圍為10000
    分之562；再者，觀諸被告所提出之代筆遺囑內容中就系爭3
    樓之12之房屋之基地權利範圍亦記載為「10000分之562」，
    足徵被告所辯系爭3樓之12之房屋之基地權利範圍無法確定
    云云，尚乏憑據，不足採信。
　㈢次按當事人主張有利於己之事實者，就其事實有舉證之責任
    。民事訴訟法第277條前段定有明文。又被詐欺而為意思表
    示者，依民法第92條第1項之規定，表意人固得撤銷其意思
    表示，惟主張被詐欺而為表示之當事人，應就此項事實負舉
    證之責任（最高法院44年台上字第75號民事裁判要旨參照）
    。經查，被告雖主張原告以「如不將系爭房地贈與原告，即
    不繼續照顧被告」之不法危害言語，威脅被告，被告因此心
    生恐懼，被迫簽署系爭不動產贈與契約云云，但此為原告所
    否認，而被告迄未就其主張原告所為上開不法危害言語之事
    實，舉證以實其說，至於被告另主張原告偕同前往辦理雙證
    件、印鑑章補發及申辦系爭不動產權狀之補發而未預先告知
    被告家屬，顯屬脅迫被告云云，顯然欠缺其間之因果關係，
    是被告主張原告有前開脅迫行為云云，殊乏憑據，自難採信
    。其次，被告以原告於110年1月20日與被告媳婦間Line對話
    內容為由，主張原告有詐欺行為云云，然查，被告於110年1
    月20日甫自中國醫藥大學附設醫院出院，當時身體甚為虛弱
    ，而原告並非專業護理人員，僅憑一人體力及能力實無法負
    荷照顧之重責，始以通訊軟體LINE向被告媳婦黃美惠表示希
    望將被告送安養病房，然此僅係針對被告出院當時之身體狀
    況所為之建議等情，業據原告陳明在卷，合於情理，應堪採
    信。此外，被告就其主張詐欺之事實，仍未能舉證證明之，
    是被告部分之抗辯，亦無憑據，自難採信。
　㈣再按公證人於作成公證書時，應探求請求人之真意及事實真
    相，並向請求人說明其行為之法律上效果；對於請求公證之
    內容認有不明瞭、不完足或依當時情形顯失公平者，應向請
    求人發問或曉諭，使其敘明、補充或修正之。公證法第71條
    固有明定。然觀諸公證法規定僅於公證法第70條規定公證之
    限制，並無因公證人未依公證法第71條為公證書之說明、補
    充或修正而致公證無效者。又贈與物之權利未移轉前，贈與
    人得撤銷其贈與。其一部已移轉者，得就其未移轉之部分撤
    銷之。前項規定，於經公證之贈與，或為履行道德上義務而
    為贈與者，不適用之。民法第408條亦有明文。而民法第408
    條第2項立法本旨，在於「立有字據之贈與，如不許贈與人
    任意撤銷，有失事理之平。為避免爭議並求慎重，明定凡經
    過公證之贈與，始不適用前項撤銷之規定，爰修正第二項」
    。考量無償契約在利益衡量上，原則應賦予當事人悔約權，
    該排除贈與人撤銷權之規定，自應從嚴解釋，限於狹義之「
    公證」，始有前開規定之適用。經查，兩造於110年2月9日
    辦理系爭不動產贈與契約之公證，公證人核對兩造提出之身
    分證件及土地暨建物謄本，確認身分與契約約定内容尚屬相
    符，且兩造就系爭不動產贈與契約之内容意思合致，並無明
    顯違背法令之情事，且經公證人詢問當事人契約之真意，並
    告以贈與契約經公證後，除法令或契約另有規定者外，不得
    撤銷其贈與，但仍應向主管登記機關登記，始生物權效力。
    以上過程有公證書及公證錄影光碟及譯文在卷可稽，足徵系
    爭不動產贈與契約之公證合法有效。按諸前開規定及說明，
    兩造間系爭不動產贈與契約既經公證在案，贈與人即被告自
    不得撤銷贈與。
　㈤末按贈與附有負擔者，如贈與人已為給付而受贈人不履行其
    負擔時，贈與人得請求受贈人履行其負擔，或撤銷贈與。民
    法第412條第1項固有明文。然查，所謂附有負擔之贈與，係
    指贈與契約附有約款，使受贈人負擔應為一定給付之債務者
    而言。而系爭不動產贈與契約第5條、第6條（見中簡卷第33
    頁）之條文中係使用「得」、「或」等用語，顯見兩造間對
    於原告是否要貸款照顧被告或被告是否在現住地終老，本就
    已預見具有不確定性，且該項約定業經公證人再三向被告確
    認無誤後，才辦理前開公證，被告自應受該約定内容之拘束
    。故上開條文中「得貸款照顧被告至終老」、「在現住地終
    老」等事項既有不確定性，自難認為系爭不動產贈與契約係
    附有負擔之贈與。其次，民法第412條第1項規定係針對贈與
    人已為給付而受贈與人不履行其負擔時之情形方有適用（最
    高法院32年上字第2575號裁判意旨參照），而本件被告迄今
    仍未履行移轉登記之給付義務，核與上開規定之要件不合，
    自無該條規定之適用；再者，原告係因被告子女突將被告帶
    走安置，始致原告無法繼續照顧被告，原告並無可歸責之情
    事，是被告據以主張原告不履行負擔而類推適用民法第412
    條第1項規定撤銷贈與云云，實乏憑據，不足採信。
七、綜上所述，原告依兩造間系爭不動產贈與契約第1條及民法
    第406條規定，請求被告應將如附表一所載之不動產所有權
    移轉予原告，為有理由，應予准許。
八、本件判決事證已臻明確，兩造其餘攻擊防禦方法及舉證，均
    已無礙本院上開審認，自毋庸逐一論駁，附此敘明。
九、據上論結，本件原告之訴為有理由，依民事訴訟法第78條，
    判決如主文。　　　　　　　　
中　　華　　民　　國　 111　　年　　10　　月　　21　　日
                  民事第六庭    法　官　夏一峯
以上正本係照原本作成。
如對本判決上訴，須於判決正本送達後20日之不變期間內，向本
院提出上訴狀(須附繕本)。如委任律師提起上訴者，應一併繳納
上訴審裁判費。
中　　華　　民　　國　 111　　年　　10　　月　　21　　日
                    　　　　　　書記官　陳建分
　　　　　　　　　　　　　　　　
附表一：
不動產    面     積     權利範圍 土地 臺中市○○區○○○段000地號土地 2176平方公尺 100000分之562 建物 臺中市○○區○○○段0000○號建物（門牌號碼臺中市○○區○○○○路000號3樓之12) 76.86平方公尺 全部  共有部份：臺中市○○區○○○段0000○號建物（含車位編 號：119) 8294.32平方公尺 100000分之618(車位權利範圍：100000分之287）